臺灣高等法院臺南分院民事裁定　94年度抗字第459號
抗　告　人　丙○○○○
法定代理人　蕭國清
代　理　人(1)蔡麗珠律師
　　　　　(2)江信賢律師
　　　　　(3)蘇若龍律師
上列抗告人因債權人大眾商業銀行股份有限公司與債務人歷代建
設股份有限公司等間聲請拍賣抵押物強制執行事件，就執行法院
除去租賃權之執行命令聲明異議，對臺灣臺南地方法院於中華民
國94年7月8日所為裁定（92年度執字第31497號－原裁定誤載為
1497號），提起抗告，本院裁定如下：
    主    文
抗告駁回。
抗告程序費用由抗告人負擔。
    理    由
一、本件抗告人〈丙○○○○〉係合夥組織，有〈台南市政府〉
    民國（下同）94年5月31日南市建商字第09400438220號函送
    之該旅社營業登記及歷次變更登記之營利事業登記抄本（影
    本）可稽｛參見原法院卷（即原法院92年度執字第31497號
    拍賣抵押物案卷－下同）(二)第383-391頁｝，既有營業名稱
    ，又有營業處所，復設有代表人，與【民事訴訟法】第40
    條第3項所定之非法人團體相當，自有當事人能力，自應以
    該旅社為當事人，並以其負責人【蕭國清】為法定代理人｛
    〈最高法院〉41年台上字第1040號判例意旨參照｝。則抗告
    人聲請更正其正確之主體名稱，自無不合。
二、本件抗告意旨略以：
（一）抗告人確實在債務人所有坐落台南市○○區○○段601地
      號及其上867、868、869、871、872、873、874建號即門
      牌號碼分別為台南市○○區○○路156號3樓、4樓、5樓、
      6樓、7樓、8樓及158號建物，於87年設定抵押權之前之74
      年間即向原所有人【甲○○】承租上開建物迄今，且債權
      人〈大眾商業銀行股份有限公司〉｛下稱〈大眾銀行〉｝
      在87年設定抵押權當時曾到現場履勘，其對於當時上開建
      物仍由抗告人承租中，亦知之甚詳，此請債權人提出當時
      其到場徵信拍攝上開建物之現狀，仍有抗告人之招牌足明
      。
（二）由抗告人提出具給債務人【甲○○】之84－87年之「租賃
      所得」扣繳憑單，再參以抗告人在87年11月20日應債權人
      〈大眾銀行〉要求所簽立之《同意書》第2條約定：「租
      賃切結：本人（承租人）承諾將來租賃契約之換約，租賃
      期限之延長或其他租賃條件之變更時，必須先得貴銀行之
      同意始得辦理，如借款人因債務不履行或違約，經貴銀行
      實行抵押權處分抵押品時，租賃關係即無條件終止，承租
      人願自行遷出，並願拋棄有關承租人得主張之一切權利。
      」即足證在系爭執行標的物設定抵押權之前，系爭執行標
      的物確實已出租給抗告人使用。否則，抗告人又非系爭執
      行標的物之所有權人，債權人如非已知抗告人與債務人間
      就系爭標的物存有租賃關係，其何須要求非系爭標的物之
      所有權人之抗告人簽立上開《同意書》，並為如上之約定
      ？至於上開《同意書》第1條、第3條亦分有拋棄法定抵押
      權、使用借貸切結等約定，然此係因該《同意書》為債權
      人〈大眾銀行〉所擬，乃該銀行為因應執行標的物與第三
      人間可能涉及法定抵押權、租賃、使用借貸等等之法律問
      題，將該等所有可能涉及之法律態樣及要求，全書立在同
      一份《同意書》所致，原法院並未細繹該份《同意書》，
      又未詳為調查，竟以《同意書》第3條載有：「使用借貸
      切結：本人與所有人間並無任何租賃關係存在‧‧‧」等
      語，即遽認定抗告人曾立《同意書》表明與債務人間無租
      賃關係，其認定顯有率斷之虞。
（三）雖然上開《同意書》第3條約定，〈大眾銀行〉實行抵押
      權處分抵押品時，租賃關係即無條件終止。然查，系爭執
      行標的物之租賃關係是存在於抗告人與債務人間之租賃契
      約，如無法定情事，亦非抗告人單方即得予以終止，是在
      抗告人與債務人尚未合意終止租約之前，租賃關係自尚存
      續在系爭執行標的物。
（四）另外，債務人【甲○○】、【乙○○】固曾於87年間出具
      《同意書》予債權人，然此係在87年11月23日抵押權設定
      後，債權人〈大眾銀行〉已知悉有租賃關係存在時，其承
      辦人為彌補其徵信程序之瑕疵，始要求債務人於同年11月
      26日在其擬妥之《同意書》上簽名，當時債務人【甲○○
      】因國小畢業，債務人等又均不諳法律，且債權人銀行之
      承辦人表示僅是為補齊徵信文件，不影響債務人之權利義
      務，故債務人才同意於《同意書》上簽名。自不得因此即
      否定債務人與抗告人間之租賃關係存在。
（五）綜合上述，抗告人與債務人就系爭執行標的物之租賃關係
      確實存在於87年11月23日設定抵押權之前，原裁定未查明
      實情，遽認抗告人對於上開建物之租賃權，係存在抵押權
      設定之後，並依【強制執行法】第98條第2項規定除去抗
      告人之租賃權，復駁回抗告人之異議，顯已侵害抗告人之
      權益。為此，依法提起抗告，求為廢棄原裁定等語。
三、按不動產所有人，設定抵押權後，於同一不動產上，得設定
    地上權及其他權利。但其抵押權不因此而受影響；【民法】
    第八百六十六條定有明文；故〔不動產所有人於設定抵押權
    後，雖得依民法第八百六十六條規定，復就同一不動產與第
    三人設定權利，但於抵押物之賣得價金，或該物扣押後由抵
    押物分離之天然孳息，或抵押權人原得收取之法定孳息，有
    所影響，則依同條但書之規定，其所設定之權利，對於抵押
    權人自不生效。如於抵押權設定後與第三人訂立租賃契約而
    致有上述之影響者，依同條之規定言之，不問其契約之成立
    ，在扺押物扣押之前後，對於抵押權人亦當然不能生效，其
    抵押權人因屆期未受清償，或經確定判決，聲請拍賣抵押物
    時，執行法院自可依法逕予執行。〕｛〈司法院〉院字第14
    46號解釋參照）；是以〔執行法院認抵押人於抵押權設定後
    ，與第三人訂立之租約，致影響於抵押權者，得依聲請或職
    權除去其租賃關係，依無租賃狀態逕行強制執行。〕｛〈最
    高法院〉74年台抗字第227號判例參照）；準此以觀，執行
    法院認該租賃關係影響抵押權之行使，即得依聲請或依職權
    除去該租賃關係，與出租人或承租人是否善意無關。查本件
    執行債權人〈大眾銀行〉以原法院90年度促字第44581號確
    定支付命令及89年度拍字第4146號拍賣抵押物確定裁定為執
    行名義，而聲請對債務人〈歷代建設股份有限公司〉｛下稱
    〈歷代建設公司〉｝所有坐落台南市○○路156號2樓（即康
    樂段875建號）、6樓（871建號）、7樓（872建號）、8樓（
    873建號）及158號（874建號）建物，及債務人【乙○○】
    所有同路156號（866建號）、3樓（867建號）、4樓（868建
    號）、5樓（869建號）建物（所有權全部）為強制執行，同
    時提出系爭建物之抵押權設定契約書及他項權利證明書行使
    抵押權，有原法院卷(一)所附債權人〈大眾銀行〉〔民事強制
    執行聲請狀〕、原法院上開《支付命令》及《拍賣抵押物裁
    定》與其《確定證明書》、《抵押權設定契約書》及《他項
    權利證明書》可稽（參見原法院卷(一)第3-19、166-170頁）
    ；而債務人〈歷代建設公司〉係於88年4月20日始以〔買賣
    〕為原因自前手所有人【甲○○】取得各該建物所有權，既
    為原法院89年度拍字第4146號《拍賣抵押物裁定》所載明（
    參見原法院卷(一)第10頁反面），復有各該建物登記謄本可稽
    （參見原法院卷(一)第40-49頁），而在債務人〈歷代建設公
    司〉取得各該建物所有權前，前手所有人【甲○○】已於87
    年11月23日將系爭各該建物設定本金最高限額新台幣（下同
    ）72,000,000元之抵押權予執行債權人〈大眾銀行〉，並於
    翌日辦理登記完畢，復有執行債權人〈大眾銀行〉提出之上
    開《抵押權設定契約書》、《他項權利證明書》及建物登記
    謄本附於原法院上開執行案卷足憑｛參見原法院卷(一)第16-1
    9、40-49頁）。又因執行債權人〈大眾銀行〉具狀陳報稱：
    上開867、868、869、871、872、873、874建號建物經原所
    有人【蔡邱亮】與第三人〈丙○○○○〉於84年2月7日簽訂
    租賃契約，租期自84年2月7日起至89年2月7日止，租金每月
    15,000元等情（參見原法院卷(一)第212頁），原執行法院因
    而於94年1月24日下午3時30分所行第一次拍賣公告附表〔備
    註〕欄第六項附記：「查封時及嗣後具狀據債權人代理人均
    稱：系爭‧‧‧編號1（即872建號）、2（即873建號）、3
    （即874建號）、5（即871建號）、7（即867建號）、8（
    868建號）、9（869建號）建物現出租予第三人丙○○○○
    ，租期自84年2月7日至89年2月7日，月租新台幣一萬五千元
    ，租期已於查封前屆至，惟仍繼續占用中，應買人請自行查
    證，拍定後‧‧‧均不點交。」等語，惟無人應買，有原執
    行法院卷附該期日拍賣公告、拍賣不動產筆錄（第一次拍賣
    ）可憑；原執行法院仍以同樣附記條件定期於94年3月21日
    上午10時30分行第二次拍賣，仍無人應買，亦有原執行法院
    卷附該期日拍賣公告、拍賣不動產筆錄（第二次拍賣）可稽
    ；查原執行法院就上開建物行第一次拍賣所核定之拍賣最低
    價額為34,720,000元（866、875建號除外），而第二次拍賣
    所核定之拍賣最低價額為27,776,000元（866、875建號除外
    ），已不足清償執行債權人〈大眾銀行〉聲請強制執行之債
    權額58,800,275元及利息與違約金。又拍賣之標的物，如為
    承租之第三人占有中而不予點交，拍定人或承受人勢須承擔
    債務人與承租人間之租賃關係，而無法於拍定或承受後現實
    占有執行標的物，尤其租賃關係較長或租金業已先行付清之
    情形，將造成幾無應買或承受意願之情事，此為一般社會之
    常情，足見前揭租賃關係，已影響應買人之意願，亦影響執
    行債權人〈大眾銀行〉該抵押債權之受償。而執行債權人〈
    大眾銀行〉又具狀聲請除去該租賃關係｛參見原法院卷(二)第
    285-287頁），顯見執行債權人〈大眾銀行〉亦認該租賃關
    係已影響其抵押權之行使，致拍賣價額有不足清償其抵押債
    權額之情形。而依原執行法院所定第二次拍賣之最低價額觀
    之，上開建物拍賣結果，確有使執行債權人〈大眾銀行〉之
    抵押債權額不足受償之情事。抗告人雖以於74年間即向原所
    有人【甲○○】承租上開建物迄今云云為辯，然依〈台南市
    政府〉94年5月31日南市建商字第094 00438220號函送之〈
    丙○○○○〉營業登記及歷次變更登記之營利事業登記抄本
    （影本）｛參見原法院卷(二)第383-391頁｝所載，〈丙○○
    ○○〉係於74年9月6日經核准設立，設立當時之負責人為【
    甲○○】，而【甲○○】即為系爭871、872、873、874、87
    5建號建物之所有人，則【甲○○】以自己所有之建物經營
    合夥旅社，是否另有租賃關係存在，已有疑問；因此，該旅
    社嗣於81年8月15日雖變更負責人為【孟水雄】，復於91 年
    4月3日變更負責人為【蕭國清】，而仍繼續以〈丙○○○○
    〉之名稱營業，尚不足認該旅社於74年間核准設立營業時即
    與該旅社負責人【甲○○】就上開建物存有租賃關係。再佐
    以執行債權人〈大眾銀行〉提出於設定系爭抵押權後之87年
    11月26日由抵押人【甲○○】及【乙○○】出具之《同意書
    》（影本‧參見原法院卷(二)第399-400頁）關於〔無租賃切
    結〕所載：「供押不動產於提供及辦妥設定抵押權之時，確
    無任何租賃、借貸關係，及他項權利之存在，‧‧‧」及〈
    丙○○○○〉在此之前於87年11月20日亦出具《同意書》記
    載：「本人與所有權人間並無任何租賃關係存在‧‧‧」等
    語（參見原法院卷(二)第401頁），則抗告人在上開建物營業
    之初是否即與建物所有人間存有租賃關係，亦非無疑。抗告
    人雖提出《各類所得扣繳暨免扣繳憑單》及《各類所得扣繳
    稅額繳款書》（均影本）為證，惟其期間，僅止於84-87年
    間，並無從證明抗告人於74年9月6日經核准設立營業之初即
    已承租系爭建物而支付租金之情事。而抗告人提出之上開《
    各類所得扣繳暨免扣繳憑單》及《各類所得扣繳稅額繳款書
    》（均影本）縱得認係承租系爭建物而支付租金之證明，但
    參酌執行債權人〈大眾銀行〉所查報並經原執行法院定為拍
    賣附記條件所載之租賃存續期間至89年2月7日止等情，依【
    民法】第450條第1項規定，其租賃關係亦應於期限屆滿時即
    已消滅，則嗣後縱有另訂立租賃契約或成立租賃關係，亦已
    在系爭抵押權於87年11月24日設立登記之後。又原所有人【
    甲○○】既已於88年4月20日將其上開建物出賣予〈歷代建
    設公司〉，則嗣後縱仍有租賃之情事，衡諸社會常情，亦非
    原所有人【甲○○】所得為之，抗告人既不提出目前仍有租
    賃關係之契約文書以供審酌，仍執其與原所有人【甲○○】
    間於84-87年間之租賃關係為主張，並援引其於87年11月20
    日所簽立之《同意書》第2條所載：「租賃切結：本人（承
    租人）承諾將來租賃契約之換約，租賃期限之延長或其他租
    賃條件之變更等，必須先得貴銀行之同意始得辦理，如借款
    人因債務不履行或違約，經貴銀行實行抵押權處分抵押品時
    ，租賃關係即無條件終止，承租人願自行遷出，並願拋棄有
    關承租人得主張之一切權利。」等語，為其主張目前租賃關
    係係成立於系爭抵押權設立登記前之論據，自難信採。原執
    行法院審酌上開各情後，因認抗告人主張之租賃關係係成立
    於該執行標的物設定系爭抵押權之後，而於94年4月22日以
    92年度執字第31497號《執行命令》除去上開租賃權，核無
    不合，即難認原執行法院除去抗告人就上開建物租賃權之執
    行命令有何不當，致有侵害抗告人權益之情事。抗告人對原
    執行法院除去租賃權之上開執行命令聲明異議，要非正當，
    並無可取。原執行法院因而裁定駁回抗告人異議之聲明，並
    無不合。抗告意旨猶執前詞指摘原裁定為不當，而聲明廢棄
    ，尚難認為有理由，自應駁回其抗告。
四、據上論結，本件抗告為無理由，依強制執行法第30條之1，
    民事訴訟法第495條之1第1項、第449條第1項、第95條、第
    78條，裁定如主文。
中　　華　　民　　國　　94　　年　　9　　 月　　29　　日
                  民  事  第  五  庭
                          審判長法官  張　世　展
                                法官　王　浦　傑
                                法官　蘇　清　恭
上列正本係照原本作成。
抗告人如不服本裁定，僅得於收受本裁定正本送達後十日內以適
用法規顯有錯誤為理由，向本院提出《再抗告狀》（須附繕本一
份，及繳納再抗告裁判費新台幣一千元），並經本院許可後始可
《再抗告》於最高法院。
中　　華　　民　　國　　94　　年　　9　　 月　　29　　日
                          法院書記官  魏  芝  雯
【附記】：
民事訴訟法第495條之1第2項準用同法第466條之1規定：
I. 對於第二審判決上訴，上訴人應委任律師為訴訟代理人。但
    上訴人或其法定代理人具有律師資格者，不在此限。
II. 上訴人之配偶、三親等內之血親、二親等內之姻親，或上訴
    人為法人、中央或地方機關時，其所屬專任人員具有律師資
    格並經法院認為適當者，亦得為第三審訴訟代理人。
